最高法院刑事判決　　　　　　　　　　　　　　　八十八年度台上字第七二七三號
　　上　 訴　 人　台灣高等法院檢察署檢察官
　　上訴人即被告　乙○○○
　　被　　　　告　甲 ○ ○
右上訴人等因被告等偽造文書案件，不服台灣高等法院中華民國八十六年十月七日第
二審判決（八十六年度上訴字第二二七四號，起訴案號：台灣士林地方法院檢察署八
十五年度偵字第八九二七號），提起上訴，本院判決如左：
    主  文
原判決撤銷，發回台灣高等法院。
    理  由
一上訴人即被告乙○○○部分：
本件原判決認定被告乙○○○於民國八十一年十一月五日，以其子甲○○名義為會首
，在台北縣八里鄉訊塘埔五之一號自宅，邀集其胞姊林褚美、胞妹柯褚雪等人參加互
助會，連同會首計五十一人，每會新台幣（下同）二萬元，被告乙○○○為實際會首
，每月五日主持開標會款。竟意圖為自己不法之所有，於八十三年九月五日，未經林
褚美同意，擅自冒用林褚美之名義，偽造寫有投標金額而未具名之標單，持以詐標會
款，致會員陷於錯誤而交付會款，計詐得九十萬元，足以生損害於林褚美等情。因而
將第一審諭知乙○○○無罪部分之判決撤銷，改判論處乙○○○行使偽造私文書，足
以生損害於他人罪刑，固非無見。
惟查：(一)原判決僅認定乙○○○擅自冒用林褚美之名義，偽造寫有投標金額之未具名
標單，行使詐標，使會員交付會款計九十萬元，足生損害於林褚美之權益等情。對於
該標單所載投標金額如何﹖偽造後向何人如何行使﹖均未明確認定詳細記載。則該標
單既未具名，如何足以辨識該標單係屬於林褚美名義之標單﹖其行使結果是否足生損
害於林褚美以外之會員﹖既未認定該標單所載投標金額，又如何憑以計算其冒標金額
為九十萬元﹖事實尚欠明確，自難為適用法則之判斷。(二)原審就台灣士林地方法院檢
察署八十五年度偵字第九七二五號移送併辦意旨，所指被告乙○○○於八十五年二月
間，持甲○○所簽發面額各四十萬元之支票二紙，向告訴人褚林清花詐調現款一節，
恝置不論，有已受請求之事項未予判決之違誤。且依告訴人連盧敏子、楊朝仁告訴意
旨，係指伊等參加乙○○○之子甲○○所招募之互助會，而被倒會，認係乙○○○母
子共同詐欺。原判決竟憑空認定乙○○○係參加告訴人所招募之互助會，而欠繳死會
會款，因認其為民事糾紛，不成立犯罪，而不另為無罪之諭知，其認定事實亦與卷內
資料不符。以上或為上訴意旨所指摘，或為本院得依職權調查之事項。檢察官及被告
乙○○○上訴意旨指摘原判決關於被告乙○○○部分不當，非無理由，應認有發回更
審之原因。被告乙○○○詐欺部分與行使偽造私文書部分，有審判不可分之關係，應
一併發回更審，附此敘明。
二被告甲○○部分：
本件原判決以檢察官公訴意旨略稱，被告甲○○為乙○○○之子，乙○○○以被告甲
○○之名義，邀集林褚美、柯褚雪等人參加上開互助會。被告甲○○與乙○○○竟基
於共同犯罪之意思聯絡，冒用林褚美名義，偽造標單詐標會款。因認被告甲○○涉犯
刑法第二百十六條、第二百十條之行使偽造私文書罪嫌，及同法第三百三十九條第一
項之詐欺罪嫌，兩者具有牽連犯關係等情。惟經審理結果，認為不能證明被告甲○○
犯罪，乃維持第一審諭知被告甲○○無罪之判決，駁回檢察官在第二審之上訴，固非
無見。
惟查：(一)原判決理由內記載「被告甲○○僅同意乙○○○以其名義為互助會之會首，
實際上並未從事主持標會、收取會款」等情，業據告訴人林褚美證述在卷（見原判決
理由五之(三)）。然告訴人林褚美於偵查中指稱：伊參加被告甲○○為會首之上開互助
會，未經伊同意，竟遭冒標會款，乙○○○與被告甲○○有偽造文書之嫌疑等情（見
偵查卷第一頁）；於第一審指述：伊因腳痛，不便前往標會。被告甲○○知道乙○○
○以伊名義冒標會款之事（見第一審卷第一三七、一四九、一五○頁）；於原審則指
訴：伊找乙○○○，乙○○○說是被告甲○○標走會款。找被告甲○○，則說是乙○
○○標走會款等情（見原審卷第五六、五七頁）。綜觀林褚美之指訴內容，並未證述
：「被告甲○○僅同意乙○○○以其名義為互助會之會首，實際上並未從事主持標會
、收取會款」等情。則原判決理由所為上開記載，即與卷內資料不符，難認適法。(二)
審理事實之法院，對於被告之犯罪證據，應從各方面詳予調查，以期發現真實，茍非
調查之途逕已窮，而被告之犯罪嫌疑仍屬不能證明，要難遽為無罪之判斷。證人即亦
參加前揭互助會之會員柯褚雪證稱：上開互助會係被告甲○○及乙○○○二人主持，
會員部分係被告甲○○所招募，被告甲○○並非僅係掛名，大部分係被告甲○○主持
開標等情（見偵查卷第二○、二一頁）。又證人即該互助會之會員連盧敏子之女連麗
娟亦證稱：被告甲○○曾主持該互助會之開標（見第一審卷第一○三之一、一○四頁
）。惟原審就證人柯褚雪、連麗娟斯項不利於被告甲○○之證詞未深入調查審究，亦
未於理由內說明該證人等所為證言不足採取之理由，即遽行認定被告甲○○所辯「乙
○○○用其名義為會首，其未參與標會」等情為可採，自有調查未盡及理由不備之違
誤。以上或為上訴意旨所指摘，或為本院得依職權調查之事項。檢察官上訴意旨指摘
原判決關於被告甲○○部分不當，非無理由，應認有發回更審之原因。被告甲○○被
訴詐欺部分，因公訴人認其與被訴行使偽造私文書部分有裁判上一罪關係，應併予發
回。
據上論結，應依刑事訴訟法第三百九十七條、第四百零一條，判決如主文。
中      華      民      國    八十八    年     十二     月     十六     日
                              最高法院刑事第八庭
                                  審判長法官  吳  雄  銘
                                        法官  池  啟  明
                                        法官  石  木  欽
                                        法官  郭  毓  洲
                                        法官  吳  三  龍
      右正本證明與原本無異
                                              書  記  官
中      華      民      國    八十八    年     十二     月    二十二    日
